臺灣高等法院民事判決　九十年度上字第一三一六號
　　　上　訴　人　丁○○○○○○○○○○○○○務有限公司台灣分公司
　　　法定代理人　李致中
　　　被上訴人　　乙○○○
　　　　　　　　　丙○○
　　　　　　　　　甲○○
右當事人間遷讓房屋事件，上訴人對於中華民國九十年十月二十二日臺灣板橋地方法
院九十年度訴字第六二一號第一審判決提起上訴，被上訴人並為訴之追加，本院判決
如左：
　　　主　　文
原判決主文第二項關於命上訴人自民國九十年四月十二日起至遷讓房屋之日止，按月
給付超過新台幣壹拾壹萬壹仟肆佰捌拾參元本息部分，及該部分假執行之宣告，既訴
訟費用之裁判除確定部分外均廢棄。
右開廢棄部分，被上訴人在第一審之訴及其假執行之聲請均駁回。
其餘上訴駁回。
被上訴人追加之訴及其假執行之聲請均駁回。
第一審（除確定部分外）、第二審訴訟費用由上訴人負擔百分之三十七，餘由被上訴
人負擔，追加之訴訟費用由被上訴人負擔。
　　　事　　實
甲、上訴人方面：
    上訴人於言詞辯論期日未到場，據其於準備程序到場所為之聲明及陳述如左：
一、聲明：
　(一)原判決主文第二項關於命上訴人應自民國（下同）九十年四月十二日起至遷讓返
    還如附圖所示Ａ、Ｂ部分之房屋之日止，按月給付被上訴人新台幣（下同）三十
    萬元部分，及該部分假執行之宣告均廢棄。
　(二)右開廢棄部分，被上訴人第一審之訴駁回。
二、陳述：除與原判決記載相同者，予以引用外，補稱：
　(一)本件被上訴人於原審追加侵權行為損害賠償請求權為訴訟標的，主張上訴人與原
　　審另一被告龍京百貨股份有限公司（下稱龍京公司）侵害其系爭房屋之所有權，
　　依最高法院八十三年度台上字第一五八九號判決意旨，上訴人與龍京公司應負共
　　同侵權行為連帶賠償責任。而侵權行為之有無全繫於龍京公司與上訴人間之租賃
　　關係是否存在，則此項損害賠償請求權之訴訟標的對上訴人與龍京公司而言，即
　　須合一確定，是上訴人之上訴應有民事訴訟法第五十六條第一項第一款之適用。
  (二)被上訴人與龍京公司間之租賃契約，月租金為一百八十萬元，換算年租金即為二
    千一百六十萬元，其約定之年租金超過土地法第九十七條之租金最高限制，則超
    過部分被上訴人本無請求權，如以押租金五百四十萬元抵償，龍京公司自無積欠
    租金之可能，是被上訴人與龍京公司之租約並未合法終止。
  (三)按終止權乃形成權，應於意思表示到達對方時發生終止之效力。被上訴人於原審
    時以起訴狀催告龍京公司給付租金，並表明「屆期不另通知終止租約」，顯未對
    龍京公司為終止租約之意思表示，自不生終止契約之效果。況且，縱認被上訴人
    係以龍京公司屆期未給付租金為終止權行使之條件，惟因終止權係形成權，形成
    權性質上不得附條件，是被上訴人所為終止契約之意思表示因附條件而無效，該
    租賃契約因未經合法終止而仍有效存在，則龍京公司即非無權占有，上訴人基於
    與龍京公司之合作契約而占有系爭房屋，自非無權占有，亦不構成侵權行為。
  (四)被上訴人所得請求返還之不當得利金額不得超過土地法第九十七條所規定之土地
    申報總價與房屋估定價額總和年息百分之十，惟原判決卻以年息之百分之三為月
    租金，且以系爭房屋之鑑定價額代替縣市政府機關估定之價額，又直接以申報地
    價乘以系爭房屋之面積作為土地之申報總價，並未考量該土地係由全部十七筆建
    號房屋所共用，系爭房屋僅為其中之一，顯有不當。
  (五)被上訴人於取回系爭房屋後，將系爭房屋上訴人未占用之一部分出租予租伸地實
    業股份有限公司（下稱伸地公司），另將上訴人占用之部分出租予獨身貴族實業
    有限公司（下稱獨身貴族公司），可知該全部房屋可分別出租，是上訴人占用系
    爭房屋，非必然造成被上訴人其他部分之房屋不得使用，亦即與被上訴人所稱之
    所失利益並無相當因果關係，自不負賠償之責，且其得請求之所失利益，亦應受
    土地法第九十七條之限制。再者，被上訴人既明知上訴人占有使用房屋在先，仍
    率與訴外人簽定租賃契約，亦與有過失，且被上訴人雖未將全部房屋出租予第三
    人收取租金，惟被上訴人占有系爭房屋之其他部分，亦受有利益，應有損益相抵
    之適用。
三、證據：援用原審立證方法。
乙、被上訴人方面：
一、聲明：
　(一)上訴駁回。
　(二)上訴人應再給付被上訴人三百十二萬元。
　(三)右項聲明，被上訴人願供擔保，請准宣告假執行。
二、陳述：除與原判決記載相同者，予以引用外，補稱：
  (一)被上訴人於九十年二月五日與第三人伸地公司簽訂租賃意願書，約定由伸地公司
    承租系爭十號一樓房屋約一百三十坪（包括上訴人無權占用約三十坪部分），預
    計自九十年三月一日起計租期，租金每月八十二萬元，惟因上訴人無權占用系爭
    房屋，致未能交付予伸地公司作整體規畫裝潢，迄九十年十一月十二日半夜上訴
    人交還系爭房屋後，被上訴人始能履約將系爭十號一樓房屋交付予伸地公司，並
    於同年十二月十六日與伸地公司簽訂正式租約二份，分由伸地公司與獨身貴族公
    司擔任承租人，每月租金各為四十七萬元及三十五萬元，共計八十二萬元（按二
    公司之負責人馮聖欽、馮廖若梅為夫妻，公司址分設同棟大廈七樓，均經營進口
    服飾買賣，該二公司實質上為同一營業體，因節稅考量故設為二）。因上訴人自
    九十年四月十二日起至同年十一月十二日止，無權占用系爭房屋，使伸地公司以
    其餘未占用之部分出入不便，欠缺經濟效益為由，不願僅承租其餘部分，致上訴
    人喪失依既定計畫於該期間內每月可獲取之租金八十二萬元，是原審判令上訴人
    每月應賠償三十萬元，尚不能填補被上訴人之損害，爰擴張訴之聲明，依侵權行
    為損害賠償請求權及不當得利之規定，請求上訴人就其六個月無權占用期間，應
    再給付被上訴人三百十二萬元[ (000000-00000)x6=00000000]。
  (二)退步言之，縱認伸地公司簽訂租賃意願書後，因節稅考量，將係爭房屋之一部分
    改以獨身貴族公司之名義承租，且獨身貴族公司所分租部分與上訴人占用部分無
    關，則上訴人無權占用房屋，至少係不法阻礙被上訴人將該房屋出租予伸地公司
    ，使被上訴人喪失依原定計畫每月可收取之四十七萬元租金，上訴人自應依民法
    第二百十六條之規定賠償。
三、證據：除援用原審立證方法外，補提：點交書一紙、租賃意願書乙份、房屋租賃
    契約書二份為證，並聲請訊問證人陳梅蘭。
　　　理　　由
壹、程序方面：
一、本件上訴人經合法通知無正當理由未於言詞辯論期日到場，核無民事訴訟法第三
    百八十六條各款所列情形，爰依被上訴人之聲請，由其一造辯論而為判決。
二、本件被上訴人於原審除聲明原審共同被告龍京公司及上訴人各應將坐落台北縣板
　　橋市○○路十號一樓如附圖Ａ、Ｂ所示範圍，面積共計一二二．二八平方公尺之
　　房屋（下稱系爭房屋）遷讓返還被上訴人外，並均依民法第一百七十九條及同法
　　第一百八十四條之規定，求為判決命龍京公司及上訴人各應自民國九十年二月二
　　十三日起，至遷離系爭房屋之日止按月給付被上訴人三十萬元，如其中一被告已
　　履行給付，他被告免給付義務。茲因被上訴人就其聲明上訴人應自前揭時日起按
　　月給付三十萬元之部分，並未主張上訴人與龍京公司係共同侵權行為應負連帶賠
　　償之責，僅聲明其二人應負不真正連帶債務，且原判決亦未判命上訴人應與龍京
　　公司負連帶給付之責，則該部分之訴訟標的即非屬必須合一確定，無適用民事訴
　　訟法第五十六條第一項之餘地。從而，上訴人就原判決主文第二項部分即命上訴
　　人應自民國九十年四月十二日起至遷讓返還系爭房屋之日止，按月給付被上訴人
　　三十萬元提起上訴，其上訴之效力自不及於一審同造之龍京公司，是上訴人主張
　　其上訴效力應及於龍京公司云云，顯不可採。
三、按訴之變更或追加，非經他造同意，不得為之。但有民事訴訟法第二百五十五條
    第一項第二款至第六款情形，不在此限；又訴狀送達後，原告不得將原訴變更或
    追加他訴，但擴張或減縮應受判決事項之聲明者，不在此限；民事訴訟法第四百
    四十六條第一項及第二百五十五條第一項第三款分別定有明文。本件被上訴人於
    原審時主張上訴人無權占用系爭房屋，應依民法第一百七十九條及第一百八十四
　　條第一項之規定，自民國九十年二月二十二日起至遷離系爭房屋之日止，按月給
　　付被上訴人三十萬元，繼於本院言詞辯論時本於同一訴訟標的法律關係請求上訴
　　人應再給付三百十二萬元，核屬民事訴訟法第二百五十五條第一項第三款所謂之
　　擴張應受判決事項之聲明，依前揭說明，應予准許。
貳、得心證之理由：
一、被上訴人於原審起訴主張伊前於八十九年六月七日，共同將門牌號碼台北縣板橋
    市○○路○段十號一樓房屋連同同號二樓及同市○○路二號一樓房屋，一併出租
    予原審被告龍京公司，租期自八十九年七月二十日起至九十六年七月十九日止計
    七年，並約定非經出租人同意，龍京公司不得將房屋全部或一部轉租、出借、頂
    讓，或以其他變相方法由他人使用房屋。詎龍京公司承租後，隨即將上開房屋其
    中如附圖所示Ａ、Ｂ部分之系爭房屋以每月三十萬元分租予上訴人。又龍京公司
    自八十九年七月起租，十月份以後租金支票即陸續跳票，迄今已積欠六個月租金
    ，及欠繳水電、管理費等計約二百萬元，龍京公司且擅將本件租約權利義務，均
    概括頂讓予訴外人開麥拉公司行使，龍京公司上開轉租及頂讓行為，顯已違反上
    開租約第四條第二款之約定。被上訴人於九十年二月十五日委請律師致函龍京公
    司，催告於文到後七日內清償積欠租金及水電管理費等，逾期不另表示，契約即
    視為終止，該函於九十年二月十五日寄達龍京公司，亦未獲理會，是租約已於該
    函所定七日催告期間屆滿時，即九十年二月二十二日終止。再者，龍京公司迄今
    已積欠六個月租金縱以押金扣抵後，仍欠三個月租金，如認被上訴人上開九十年
    二月十五日存證信函尚未發生終止租約之效力，則以起訴狀繕本之送達為意思表
    示，催告龍京公司於收受繕本後七日內付清欠租，期滿不為履行，不另為通知，
    租約即為終止，爰依民法第四百五十五條及第七百六十七條前段之規定，請求龍
    京公司及上訴人返還房屋。又租約終止後，龍京公司與上訴人無法律上原因，無
    權占有系爭房屋，致伊受有損害，爰依民法第一百八十四條第一項前段及第一百
    七十九條之規定，求為命原審被告龍京公司或上訴人應自租約終止之翌日即九十
    年二月二十三日起，按月賠償被上訴人相當於房屋租金損失之損害（按依被告龍
    京公司與上訴人之租約，計為每月租金三十萬元）。嗣上訴人上訴本院後，被上
    訴人另主張伊於九十年二月五日與訴外人伸地公司簽訂租賃意願書，約定由伸地
    公司承租系爭十號一樓房屋約一百三十坪（包括上訴人無權占用約三十坪部分）
    ，預計自九十年三月一日起計租期，租金每月八十二萬元，惟因上訴人無權占用
    系爭房屋，致未能交付予伸地公司作整體規畫裝潢，迄九十年十一月十二日半夜
    上訴人交還系爭房屋後，被上訴人始能履約將系爭十號一樓房屋交付予伸地公司
    ，並於同年十二月十六日與伸地公司簽訂正式租約二份，分由伸地公司與獨身貴
    族公司擔任承租人，每月租金各為四十七萬元及三十五萬元，共計八十二萬元，
    是上訴人自九十年四月十二日起至同年十一月十二日止，無權占用系爭房屋，致
    被上訴人喪失依既定計畫於該期間內每月可獲取之租金八十二萬元，原審僅判令
    上訴人於每月應賠償三十萬元，尚不能填補被上訴人之損害，爰擴張訴之聲明，
    依侵權行為損害賠償請求權及不當得利之規定，請求上訴人就其六個月無權占用
    期間，應再給付被上訴人三百十二萬元。（原審就被上訴人請求龍京公司及上訴
    人返還遷讓系爭房屋之部分，及其二人各應自九十年四月十二日起至遷讓返還系
    爭房屋之日止，按月給付三十萬元，如其中一被告已履行，他被告免給付義務之
    部分，判決被上訴人勝訴，而駁回被上訴人其餘之請求，被上訴人及龍京公司均
    未就其敗訴部分提起上訴，上訴人則就其敗訴部分中應自九十年四月十二日起至
    遷讓房屋止，按月給付三十萬元之部分聲明不服。）
二、上訴人則以被上訴人與龍京公司間之租賃契約，月租金為一百八十萬元，換算年
    租金即為二千一百六十萬元，其約定之年租金超過土地法第九十七條之租金最高
    限制，超過部分被上訴人本無請求權，是以保證金五百四十萬元抵償，龍京公司
    自無積欠租金之可能，則被上訴人與龍京公司之租約並未合法終止。且被上訴人
    於原審時以起訴狀催告龍京公司給付租金，並表明「屆期不另通知終止租約」，
    顯未對龍京公司為終止租約之意思表示，自不生終止契約之效果。縱認被上訴人
    係以龍京公司屆期未給付租金為終止權行使之條件，惟因終止權係形成權，形成
    權性質上不得附條件，是被上訴人所為終止契約之意思表示因附條件而無效，該
    租賃契約因未經合法終止而仍有效存在，則龍京公司即非無權占有，上訴人基於
    與龍京公司之合作契約而占有系爭房屋，自非無權占有，亦不構成侵權行為。又
    本件被上訴人請求上訴人按月給付三十萬元之相當租金之不當得利，既為相當租
    金之不當得利，則應亦有土地法第九十七條規定之適用。至被上訴人於取回系爭
    房屋後，將系爭房屋十號一樓上訴人未占用之一部分出租予伸地公司，另將上訴
    人占用之部分出租予獨身貴族公司，可知該全部房屋可分別出租，是上訴人占用
    系爭房屋，非必然造成被上訴人其他部分之房屋不得使用，亦即與被上訴人所稱
    之所失利益並無相當因果關係，自不負賠償之責，且其得請求之賠償之所失利益
    ，亦應受土地法第九十七條之限制。再者，被上訴人既明知上訴人占有使用房屋
    在先，仍率與訴外人簽定租賃契約，亦與有過失，且被上訴人雖未將全部房屋出
    租予第三人收取租金，惟被上訴人占有系爭房屋之其他部分，亦受有利益，應有
    損益相抵之適用等語，資為抗辯。
三、被上訴人主張龍京公司於前揭時日向伊承租門牌號碼台北縣板橋市○○路○段十
    號一樓房屋連同同號二樓及同市○○路二號一樓房屋，並約定非經出租人同意，
    不得將房屋全部或一部轉租他人，如有違反其得終止租約。詎龍京公司違反前揭
    約定，於八十九年九月十五日與上訴人訂立名為合作契約，實則內容係以每月三
    十萬元之代價將其所有之系爭房屋轉租與被上訴人使用之租賃契約之事實，業據
    其提出形式真正為被告所不爭之房屋租賃契約、合作契約書之影本及建物所有權
　　狀影本各一份為證（見原審卷第十五頁至第二十三頁），上訴人雖否認與龍京公
　　司訂立租賃契約，抗辯係與龍京合作，設立專櫃云云，惟龍京公司不惟將所租得
    房屋供上訴人使用外，且將所租得房屋供太電欣榮實業股份有限公司等七家公司
　　使用（參本院卷第五十一頁至第五十四頁）且觀之上訴人與龍京公司間所訂合作
　　契約書內容，均係關於上訴人應如何使用系爭房屋，違反之效果及契約終止後應
　　回復原狀義務等之約定，對於合作契約中雙方應有之出資方式、比例、損益分擔
　　、人事管理等權利義務事項均付之闕如，而龍京公司負有之義務僅有交付及修繕
　　系爭房屋，既不過問事業之經營，且無須負擔任何虧損，不論上訴人經營之良窳
　　，每月均可固定向上訴人收取抽成金三十萬元，顯與一般合作經營之情形有別，
　　且經原審至現場履勘之結果，系爭房屋後側以圍幕玻璃與鐵門與原有建物分隔成
　　獨立之營業空間，而現場之營業人員並稱其銷售服飾開立之發票係以上訴人名義
　　開具等情，有勘驗筆錄附卷可稽（見原審卷第六十八頁），亦核與一般設於百貨
　　公司內之專櫃並無獨立之出入門戶且以百貨公司之名義開立發票之情形有異，再
　　參酌龍京公司向被上訴人承租之前揭房屋總面積係一九七四．三二平方公尺，每
　　月租金為一百八十萬元（見原審卷第一三四頁），而上訴人占有系爭房屋之面積
　　為一二二．二八平方公尺，為兩造所不爭，並有台北縣板橋地政事務所土地複丈
　　成果圖及建物登記謄本可稽（見原審卷第七十二頁及第一三七至一三九頁），是
　　依系爭房屋占用之面積比例計算，龍京公司每月就向被上訴人承租系爭房屋之部
　　分應支付之租金為十一萬一千四百八十三元（ 122.28/1974.32x00000000＝1114
　　83），惟龍京公司竟以每月三十萬元之代價將系爭房屋提供予上訴人使用以賺取
　　其中之差額，而非單純以其承租系爭房屋之成本向上訴人收取對價，以供合作經
　　營之用，足認龍京公司係將系爭房屋租與上訴人使用收益、而由上訴人支付抽成
　　金作為租金甚明，是其二人所訂立之契約性質核屬租賃契約無訛，上訴人抗辯其
　　係訂立合作契約云云，顯與事實不符，難以採信。是被上訴人主張龍京公司違反
　　其房屋租賃契約第四條第二款未經被上訴人同意，不得將房屋一部轉租他人使用
　　之約定，依該契約第六條之約定伊自得終止租約（見原審卷第三十二頁至第三十
　　六頁存證信函），顯屬有據。
四、按出租人因承租人遲延給付租金，定期催告其履行，同時表明如於期限內不履行
    ，契約即為終止，係附有停止條件之終止租約之意思表示，如承租人逾期仍不履
    行，則條件成就，即發生終止租約之效力，無須再另為終止租約之意思表示（最
　　高法院八十七年度台簡上字第七號判決可資參照）。查被上訴人得單獨以龍京公
　　司違約轉租之事由於積欠租金達二期以上經催未付之事由外終止契約，已如前述
　　，此項違約轉租之終止權，並無須以押租金之扣抵之問題，而被上訴人已於九十
　　年二月十五日以存證信函告知龍京公司有違約轉租之情形，並催告龍京公司於七
　　日內給付欠租，同時表明屆期不另通知即終止租約，該信函已於九十年二月十五
　　日送達龍京公司，惟龍京公司並未履行之事實，為兩造所不爭（見原審卷第八十
　　二頁），並有前揭存證信函可稽，依前揭說明，被上訴人所為終止租約之意思表
　　示因條件成就而發生終止之效力，被上訴人預濾存證信函之終止無效，復以起訴
　　狀繕本後七日內付清欠租，期滿不履行不另通知即終止租約，重申斯旨亦無不合
　　，原審乃認為被上訴人與龍京公司間之租賃契約即於九十年四月十二日起合法終
　　止亦無不合，況龍京公司就此亦未爭執。是上訴人抗辯終止權不得附條件，且龍
　　京公司倘以押租金扣抵法定租金並無積欠租金，被上訴人與龍京公司間之契約未
　　合法終止云云，委無足取。
五、按因故意或過失，不法侵害他人權利者，負損害賠償責任，民法第一百八十四條
    第一項定有明文。上訴人雖與龍京公司簽訂有租賃契約，由龍京公司提供系爭房
    屋供其使用，惟龍京公司與被上訴人之租賃契約既經被上訴人於九十年四月十二
    日合法終止，龍京公司已缺占有權源，則上訴人亦難據其與龍京公司間之租賃契
    約對抗系爭房屋之所有權人即被上訴人，是其占有系爭房屋，即屬無權占有。又
    被上訴已於九十年二月二十六日以存證信函通知上訴人表明其與龍京公司之租賃
    契約已合法終止，上訴人如繼續占有係屬無權占有，而該信函業經上訴人於九十
    年三月六日收受之事實，有被上訴人提出之存證信函及回執一份可稽（見本院卷
    第五十六至五十八頁），是上訴人應可注意其繼續占有系爭房屋係屬無權占有，
　　將致被上訴人之所有權受到侵害，令其受有無法使用收益系爭房屋之損害，惟上
　　訴竟未注意，自九十年四月十二日起仍不返還系爭房屋，顯係過失不法侵害被上
　　訴人之所有權，致其受有因無法使用收益而相當於租金之損害，自應依民法第一
　　百八十四條第一項之規定，負侵權行為損害賠償責任，賠償被上訴人相當於租金
　　之損害。查被上訴人出租予龍京公司之前揭房屋總面積係一九七四．三二平方公
　　尺，每月租金為一百八十萬元，而上訴人占有系爭房屋之面積為一二二．二八平
　　方公尺，是依系爭房屋占用之面積比例計算，被上訴人就出租系爭房屋之部分每
　　月得向龍京公司請求之租金為十一萬一千四百八十三元，已如上述，而龍京公司
　　雖以每月三十萬元之代價出租予上訴人，超過前述金額，惟按損害損害賠償之債
　　，以有損害之發生及有責任原因之事實，並二者之間，有相當因果關係為成立要
　　件。故原告所主張損害賠償之債，如不合於此項成立要件者，即難謂有損害賠償
　　請求權存在（最高法院著有四十八年台上字第四八一號判例可資參照），龍京公
　　司係基於其與上訴人間之租賃契約而可收取每月三十萬元之租金，其可能因投入
　　其他之成本或因雙方於契約上有就應負擔之權利義務作不同之安排，致其可獲取
　　超過其向被上訴人承租所需十一萬一千四百八十三元之租金，是尚難認於通常情
　　形下，與上訴人並無契約關係存在之被上訴人亦將因系爭房屋遭無權占有而受有
　　相當於三十萬元之租金損害，亦即二者間並無相當因果關係，應認於通常情形下
　　，被上訴人因無法出租系爭房屋所受之租金損害係相當於之前就出租系爭房屋部
　　分得向龍京公司收取之租金十一萬一千四百八十三元。是上訴人既已於九十年十
　　一月十二日二十二時三十分將系爭房屋返還被上訴人，為兩造所不爭，並有點交
　　書一紙附卷可稽（見本院卷第五十頁），則被上訴人請求就上訴人自九十年四月
　　十二日起至同年十一月十二日止交還無權占有房屋之七個月間，按月計付十一萬
　　一千四百八十三元，即屬正當。
六、被上訴人雖又主張因上訴人之無權占有，致其無法以八十二萬元之代價將系爭房
    屋連同其餘系爭十號一樓上訴人未占用之部分一併出租與訴外人伸地公司，上訴
　　人應賠償之損害三百十二萬元云云，並提出租賃意願書乙份、房屋租賃契約書二
　　份為證。惟查，證人陳梅蘭於本院時固到庭證稱：伸地公司不願單獨承租其餘上
　　訴人未占用之其餘同號一樓之房屋，是因只承租一部分，後段出入不便，沒有其
　　價值等語（見本院卷第八十五頁卷頁），惟證人陳梅蘭復證稱：（問：二家公司
    是否可分？）其實是一家族公司有兩個品牌，是分二家在使用，二家互不相通等
    語（見同上頁），足見上訴人無權占用之部分與其餘未占用之部分，二者於本質
　　上及使用上並非不可分離，僅係伸地公司基於其個人營業利益上之考量而不願單
　　獨承租，尚難認於通常情形下，上訴人無權占有系爭房屋必然造成其他人不願單
　　獨承租其餘部分，致被上訴人將受有無法出租全部房屋之損害，是二者間應無相
　　當因果關係。且，被上訴人係於本案訴訟中即九十年二月五日始與伸地公司簽訂
　　租賃意願書，因該契約僅係債權契約，一般人從外觀亦無從查知，而伸地公司所
　　欲承租之範圍，亦非全由上訴人無權占用，自難課其應注意被上訴人將受有該契
　　約所定八十二萬元租金之損害。再者，於上訴人是否必須負返還系爭房屋之責，
　　非惟於兩造均有爭執，且此端賴龍京公司租約是否合法終止，而龍京公司就此亦
　　有爭執（見起訴狀附存證信函，原審卷第二十八頁至第三十頁），自須待法院就
　　龍京公司租約判決是否確定而斷，於判決尚未確定前（原審九十年十月二十二日
　　判決），被上訴人自無法預期其是否確能順利依約履行而取得每月八十二萬元之
　　租金利益，是被上訴人所得請求之租金損害，應僅限前揭就上訴人無權占有部分
　　每月十一萬一千八百四十三元之損害，被上訴人主張逾此範圍內之租金損害，原
　　非被上訴人通常可預期之利益，亦顯與上訴人之加害行為間無相當因果關係，自
　　不得請求侵權行為損害賠償。又被上訴人所受之損害既只有十一萬一千八百四十
　　三元，縱上訴人無權占有系爭房屋所獲取其之利益超過該金額，就超過部分，被
　　上訴人亦不得依民法第一百七十九條不當得利請求返還，否則其將因此受有超過
　　其所受損害之利益，反構成不當得利。
七、末按土地法第九十七條第一項固規定：城市地方房屋之租金，以不超過土地及其
    建築物申報總價額年息百分之十為限。惟按租賃關係消滅後，承租人仍占有租賃
    物致出租人發生損害者，出租人得請求賠償之金額，並不限於原定租金之數額，
    亦不受法定最高租額之限制，而得據實請求賠償（最高法院五十年度台上字第二
　　一五號判決可參）。蓋因侵權行為損害賠償之請求，目的是在填補被害人所受之
　　損害，而非返還加害人所受之利益，是參照前揭最高法院判決之意旨，應認被上
　　訴人所得求賠償金額應不受法定最高限額租金之限制，是上訴人抗辯被上訴人所
　　得請求之金額應受法定最高限額之限制云云，殊不足取。
八、綜上所述，被上訴人主張依侵權行為法律關係，請求命判決上訴人應自九十年四
　　月十二日起至遷讓返還系爭房屋之日止，按月給付被上訴人十一萬一千四百八十
　　三元，即屬正當，原應予准許。至被上訴人逾此部分之請求非法所許。原審就超
　　過上開應准許部分（300000元-111483元=188157元）即命上訴人應自九十年四月
　　十一日起至遷讓系爭房屋止，應按月給付十八萬八千一百五十七元之部分，為上
　　訴人敗訴之判決，自有未洽，上訴人上訴意旨就此部分指摘原判決此部分不當，
　　求予廢棄改判，為有理由。至上開應准許部分，原審為被上訴人勝訴之判決，其
　　所持理由雖與本院所採理由不同，惟結論仍無不合，仍應予維持，上訴人上訴意
　　旨指原判決不當，求予廢棄改判，為無理由，應予駁回。另被上訴人於本院擴張
　　聲明之部分，為無理由，不應准許，應併予駁回。該部分假執行之聲請亦失所附
　　麗，應併駁回。
九、本件事證業臻明確，兩造其餘攻擊防禦方法及不當得所關係部分，對判決之結果
　　已不生影響，爰不一一論列，附此敘明。
十、據上論結，本件上訴一部為有理由，一部無理由，追加之訴為無理由，依民事訴
　　訟法第四百四十九條第二項、第四百五十條、第七十八條、七十九但書，判決如
　　主文。
中　　　華　　　民　　　國　　九十一　　年　　　四　　　月    二十三    日
                                民事第十七庭
                                    審判長法  官　鄭  雅  萍
                                    　　　法  官　許  文  章
                                    　　　法  官　吳  謀  焰
右正本係照原本作成。
上訴人不得上訴。
被上訴人如不服本判決，應於收受送達後二十日內向本院提出上訴書狀，其未表明上
訴理由者，應於提出上訴後二十日內向本院補提理由書狀（均須按他造當事人之人數
附繕本）上訴時應提出委任律師或具有律師資格之人之委任狀；委任有律師資格者，
另應附具律師及格證書及釋明委任人與受任人有民事訴訟法第四百六十六條之一第一
項但書或第二項（詳附註）所定關係之釋明文書影本。
中　　　華　　　民　　　國　　九十一　　年　　　四　　　月    二十九    日
                                          書記官　黃  瑞  芬
附註：
民事訴訟法第四百六十六條之一（第一項、第二項）：
對於第二審判決上訴，上訴人應委任律師為訴訟代理人。但上訴人或其法定代理人具
有律師資格者，不在此限。
上訴人之配偶、三親等內之血親、二親等內之姻親，或上訴人為法人、中央或地方機
關時，其所屬專任人員具有律師資格並經法院認為適當者，亦得為第三審訴訟代理人
。
